臺灣高等法院高雄分院刑事判決　　　 100年度上訴字第1522號
上　訴　人　臺灣高雄地方法院檢察署檢察官
上　訴　人
即　被　告　李秋金
選任辯護人　廖頌熙律師
上列上訴人等因被告違反商業會計法等案件，不服臺灣高雄地方
法院98年度訴字第1782號中華民國100 年8 月5 日第一審判決（
起訴案號：臺灣高雄地方法院檢察署98年度偵字第13134 號），
提起上訴，本院判決如下：
    主  文
上訴駁回。
    事  實
一、李秋金自民國70年間起至95年2 月28日止，擔任址設高雄縣
    鳳山市（已改制為高雄市鳳山區，以下同）中山西路160 號
    「高雄縣汽車駕駛員職業工會」（下稱高雄縣駕駛工會）之
    會計，其胞姐李素華（已於99年5 月間死亡，所涉共同連續
    業務侵占等犯行，業經臺灣高雄地方法院以98年度審易字第
    940 號判處罪刑確定）則自77年4 月起至95年2 月28日止，
    擔任上開工會之出納（95年3 月31日起至97年5 月31日止擔
    任會計），渠等於擔任上開職務期間，由李素華負責收取工
    會會員繳交之勞、健保費等現金收入，並於收取後，將每筆
    收入明細登載在工會電腦帳冊收入項下；嗣為將上開所收取
    現金扣除應留存作為工會零用金用途外之其餘部分存入銀行
    ，於銀行未派員至工會收款時，李素華即自行前往第一商業
    銀行股份有限公司鳳山分行（下稱第一商銀鳳山分行），填
    具存款單將上開勞、健保現金收入款項分別存入工會開設在
    該銀行之勞保專戶（帳號：00000000000 號）、健保專戶（
    帳號：00000000000 號），若銀行派員至工會收款時，則將
    該等現金收入款項交予李秋金，由李秋金負責填具存款單後
    ，連同現金收入、存款單及工會勞、健保專戶存摺交予每日
    前來工會收取存款之銀行行員轉存入工會上開帳戶內；另為
    替工會會員繳納勞、健保費，於每月經行政院勞工保險局（
    下稱勞保局）、行政院衛生署中央健康保險局高屏分局（下
    稱健保局）寄發勞、健保費繳款通知單後，先由李素華核算
    當月收取工會會員實際繳納勞、健保費用數額，並依核算結
    果製作「保險費繳款彙總表」後交付予李秋金，再由李秋金
    依該「保險費繳款彙總表」所示應繳付勞、健保費用金額開
    立提款單，連同上開「保險費繳款彙總表」交予工會常務理
    事、監事於提款單上核章後，再將提款單交予李素華持以前
    往第一商銀鳳山分行提款轉帳，以支應工會代收會員應向勞
    保局、健保局繳交之勞、健保費，繳費完畢後，即由李素華
    將勞、健保費繳納收據黏貼於「單據粘存單據」上，並在該
    單據內實付金額欄內記載該月份繳納勞、健保費款項金額，
    交予李秋金核章，同時由李秋金逐筆登載在工會電腦帳冊支
    出項下，再於每3 個月召開1 次之工會理監事會議、每年召
    開1 次之工會會員大會中，依上開登載之勞、健保費收支內
    容，由工會電腦自動統計列印出「勞、健保費收支清冊」、
    「勞健保費月報表」、「代辦勞工勞保健保收支報告表」等
    帳冊，再連同上開黏貼有勞、健保費繳納收據之「單據粘存
    單據」、工會帳戶存摺等資料，分別呈報予工會理監事會議
    審核或供會員大會閱覽，渠等均為從事業務之人。
二、詎料，李素華與李秋金於擔任上開職務期間內，竟利用工會
    理監事平日疏於將勞、健保費各表帳冊支出項細目與勞、健
    保費專戶結餘金額實際進行核對勾稽之機會，共同基於意圖
    為自己不法所有暨行使業務上登載不實文書之概括犯意聯絡
    ，於附表一、二所示期間內即87年2 月至93年10月間，李素
    華於各該日依其職務收受工會會員繳交之勞、健保費現金款
    項後，因須同時開立收據予工會會員，固均將上開勞、健保
    費收入款項如實登載於工會電腦帳冊收入項下，惟就該收入
    款項在扣除應留存作為工會零用金使用部分後，其餘部分未
    全數存入工會之勞、健保專戶內，而於附表一、二所示各該
    月份某數日分別短存合計如附表編號一、二所示數額，但因
    李素華仍自工會之勞、健保專戶內提款，向勞、健保局核實
    繳付應繳納工會會員之勞、健保費用，如此存款減少，但支
    出不變之結果，將導致工會勞、健保專戶實際結餘金額與電
    腦帳冊不符，為掩飾上情，則由李秋金利用職務上登載製作
    工會電腦帳冊支出項之機會，於附表一、二所示之勞、健保
    繳納日期之各該月份內，將如附表一、二所示高於實際繳付
    予勞、健保局之不實勞、健保費用支出數額，登載於工會電
    腦帳冊支出項下，藉此虛偽擴大支出方式平衡前述存款減少
    ，而使工會電腦帳冊內所顯現勞、健保費收支結餘金額與工
    會勞、健保專戶帳面上結餘金額相符，渠等二人以上開方式
    ，於附表一、二所示期間內，自工會會員所繳付之勞、健保
    費現金收入中，共同連續侵占如附表一、二各編號所示款項
    共計新臺幣（下同）1,848 萬6,896 元；嗣李秋金復依上開
    不實支出金額製作「勞、健保費收支月報表」、「勞、健保
    收支清冊」，於每3 個月工會召開理、監事會議時，連同上
    開「單據粘存單據」、工會勞健保專戶存摺，提出供理監事
    會議審核確認，並於每年度依不實支出金額製作「代辦勞工
    勞保健保收支報告表」，供參與工會會員大會之會員閱覽，
    足以生損害於高雄縣駕駛工會；嗣於97年6 月間，時任工會
    秘書歐振雄發覺工會活期儲蓄存款不足以繳交勞、健保費，
    經清查帳目後，並經李素華自白犯行後，始進而查悉上情。
三、案經高雄縣駕駛工會訴由臺灣高雄地方法院檢察署檢察官偵
    查後追加起訴。
    理  由
壹、程序部分：
    按被告以外之人於審判外之陳述，雖不符刑事訴訟法第159
    條之1 至第159 條之4 之規定，而經當事人於審判程序同意
    作為證據，法院審酌該言詞或書面陳述作成時之情況，認為
    適當者，亦得為證據。當事人、代理人或辯護人於法院調查
    時知有第159 條第1 項不得為證據之情形，而未於言詞辯論
    終結前聲明異議者，視為有前項之同意，同法第159 條之5
    第1 、2 項定有明文。立法意旨在於傳聞證據未經當事人之
    反對詰問予以核實，原則上先予排除，惟若當事人已放棄反
    對詰問權，於審判程序中表明同意該等傳聞證據可作為證據
    ，基於尊重當事人對傳聞證據之處分權，及證據資料愈豐富
    ，愈有助於真實發見之理念，且強化言詞辯論主義，使訴訟
    程序得以順暢進行，上開傳聞證據亦均具有證據能力。查本
    案據以認定被告犯罪事實存否之被告以外之人之言詞或書面
    陳述，被告、辯護人及檢察官於本院審理時，均同意作為證
    據（見本院100 年10月27日準備程序筆錄，本院卷第76頁反
    面），且於本院言詞辯論終結前，均未聲明異議，而本院審
    酌該言詞及書面陳述作成之情況，未見有何不適當之情形，
    故依前開規定，均得為證據。
貳、實體部分：
甲、有罪部分：
一、訊據被告李秋金固坦承自70年間起至95年2 月28日止，擔任
    高雄縣駕駛工會之會計一職，職務內容包括將工會各項支出
    登載於工會電腦帳冊後，製作「勞、健保費收支清冊」、「
    勞健保費月報表」、「代辦勞工勞保健保收支報告表」等帳
    冊，供工會理監事會議審核或供會員大會閱覽等事實，惟矢
    口否認涉有共同侵占工會勞、健保現金收入款項及業務登載
    不實等犯行，辯稱：我於附表一、二所示期間內登載於工會
    電腦帳冊中之勞、健保費用支出部分，固與實際繳納予勞、
    健保局之數額不符，惟該等勞、健保費用均係由李素華向工
    會會員收取現金後自行核算繳納予勞、健保局，我僅係依李
    素華核算結果於提款單上核章，供李素華持以前往銀行辦理
    提款轉帳繳納勞、健保費用，且李素華於繳費完畢後，均以
    口頭告知或僅記載繳款金額於「單據粘存單據」實付金額欄
    之方式，告知勞、健保費繳納數額供其登錄工會電腦帳冊支
    出項下，我因信任李素華之故，疏未要求李素華同時提出勞
    、健保費繳納收據供審核，即直接依據李素華告知數額登載
    於工會電腦帳冊內，同時在未黏貼有勞、健保費繳納收據之
    「單據粘存單據」上核章，我實不知李素華利用向工會會員
    收取勞、健保費等現金收入之機會侵占公款之情云云（見98
    年3 月23日檢察事務官詢問筆錄，偵他卷一第103-104 頁、
    原審100 年7 月1 月審判筆錄，原審訴卷第158 頁、原審10
    0 年7 月21日審判筆錄，原審訴卷第259-269 頁）；辯護人
    為其辯護稱：李素華於另案已坦承係其變造「單據粘存單據
    」而犯本案，該另案法院也認定李素華係以該手法犯案，原
    審認係被告配合偽造電腦帳冊支出而犯案，有違誤；證人蔡
    進聰及歐振雄證稱其等均有核對單據而未發現「單據粘存單
    據」金額遭變造，並不能採信；本案也無證據證明電腦帳冊
    有遭偽登之情，若有，亦可能係李素華所偽登；「單據粘存
    單據」上勞、健保費繳費金額係由手寫阿拉伯數字製作，依
    阿拉伯數字之特性，李素華若予以偽填，亦輕而易舉，縱經
    他人檢視，亦不會發現云云（見100 年9 月8 日上訴理由狀
    一、100 年11月8 日上訴理由狀二，本院卷第9-16頁、第88
    -89 頁）。經查：
  (一)被告自70年間起至95年2 月28日止，擔任址設高雄縣鳳山市
    ○○○路160 號高雄縣駕駛工會之會計，其胞妹李素華則自
    77年4 月起至95年2 月28日止，擔任該工會之出納，再於被
    告退休後接任會計，李素華於附表一、二所示期間內利用職
    務上向工會員工收取勞、健保費用等現金收入之機會，侵占
    如附表一、二所示金額之勞、健保現金收入款項共計1,848
    萬6,896 元，且被告於該期間內製作之工會電腦帳冊中，所
    登錄如附表一、二所示勞、健保費用支出金額，與實際繳納
    予勞、健保局金額不符等情，業為被告所自承，並據共犯李
    素華於偵、審時供述明確（見97年度他字第5619號卷第3 至
    4 頁、第7 至10頁，本案他字一卷第55頁、第60頁、第77至
    79 頁 、第104 至10 5頁，本案偵字卷第224 頁背面至225
    頁背面），且有證人即時任高雄縣駕駛工會理事蔡進聰、秘
    書歐振雄、幹事陳秀玲於原審審理時之證述可佐（見原審訴
    卷第155 頁、第162 頁、第16 9頁），以及「高雄縣汽車駕
    駛員職業工會」88年度代辦勞工勞保收支報告表、93年7 至
    12月勞保費收支表、85年7 月至97年7 月勞保費收支清冊、
    85年6 月至97年6 月勞保費月結結轉表、88年度代辦勞工健
    保收支報告表、勞工保險投保單位繳費證明書、86年7 月至
    97年4 月原計保險費明細統計表及被保險人欠費明細表、應
    繳勞保費與實際所繳保費及支出金額一覽表、85年7 至97年
    7 月健保費收支清冊、93年7 至12月健保收支表、85年7 月
    至97 年7月健保費收支清冊、85年6 月至97年6 月健保費月
    結結轉表、中央健保局84年1 月至97年5 月應收實繳健保費
    明細表、繳納健保費記錄表、應繳健保費金額與實際繳納保
    費金額及支出金額一覽表、95年3 月8 日會計業務移交清冊
    、第一商銀鳳山分行帳號00000000000 號、00000000000 號
    、00000000000 帳戶提款記錄、提款單、取款憑條及交易明
    細表等件在卷可稽（見偵卷第5 至6 頁、第30至31頁、第34
    至135 頁、第136 至177 頁背面、第188 至211 頁，偵一卷
    第7 至29頁，偵他一卷第31至32頁背面、第84至94頁、第11
    2 至133 頁，偵他二卷第21至132 頁背面、第248 至253 頁
    、第254 至261 頁，聲搜卷第28頁背面至第34頁、第41頁至
    46頁），是上開事實，足堪認定。
  (二)高雄縣駕駛工會代收工會會員勞、健保費用之收繳登帳作業
    流程一節，依證人陳秀玲於原審審理時證述：我自87年起擔
    任工會幹事職務，於95年起迄今先後擔任工會出納、會計工
    作，出納與會計之職掌內容分別為出納管錢、會計管帳，我
    擔任工會出納職務期間，工會代辦勞、健保收繳作業之完整
    流程為工會幹事每月通知工會會員繳納勞、健保費，會員於
    每月25日前向工會出納繳款，出納收取款項後，除逐筆登錄
    工會電腦帳冊收入項下外，於留存部分現金收入款項作為工
    會零用金使用後，其餘現金收入款項則交予會計，由會計交
    予每日前來工會辦理存款業務之第一商銀鳳山分行行員轉存
    入工會之勞、健保專戶內，至於工會代為繳納勞、健保費用
    之支出部分，則是由出納依據勞、健保局寄發之繳款單，先
    行核算當月份會員實繳勞、健保費金額，並製作保險費繳款
    彙總表交予會計，由會計製作提款單連同上開保險費彙總表
    呈送工會理監事蓋章後，再由會計於每月15日前持該提款單
    前往銀行提款繳納勞、健保費，會計於繳費完畢後將繳費收
    據黏貼在「單據粘存單據」上，並將實際繳費金額記載在實
    付金額欄位，同時在經手人欄位上蓋章後，再依序交予出納
    、秘書、常務理監事核對蓋章，再將勞、健保費繳費數額登
    錄於工會電腦帳冊支出項下，每月由電腦自動彙整出納、會
    計於電腦帳冊所分別登錄勞、健保費之收支情形後，由會計
    列印月結報表、收支清冊等帳冊，檢視工會每月收支平衡狀
    況、與銀行勞、健保專戶金額進行核對後，再將上開帳冊、
    銀行勞、健保專戶存摺等文件資料彙整提出於每3 個月召開
    1 次之理監事會議審核蓋章等語（見原審訴卷第152 至155
    頁、第167 頁），核與卷附經被告、李素華於94年12月31日
    簽名確認之具體職掌工作表所載內容：「（會計即被告部分
    ）1.彙整收據、日報表。2.核對郵劃撥收據。3.收款存提核
    算工作。4.登工會各經費收入支出製傳票。5.存摺整理結帳
    工作。……。7.製月報表、年報表。8.編列年度各經費決算
    表。……」、「（出納即李素華部分）……2.每日會員加保
    、退保、新加入會員、眷屬加保轉入、退保轉出所有收費收
    據、掛號寄出蓋關防。3.每日核對每日加、退勞保、健保調
    整表……。4.每日收入及所有支出單據聯簽、出納工作。5.
    會員雙重加保行文掛號公文。……。14.每月底調整表勞保及
    健保調整表掛號核對。15.每月月底月報表總合總表及收費收
    據整理。16.每日輸入會員郵政劃撥入帳收據。」等語（見原
    審訴卷第73至74頁），大致相符，參以被告於原審審理時雖
    否認於擔任會計職務期間係由其辦理工會現金收入存款、繳
    納勞健保費用、製作勞健保費轉帳提款單及「單據粘存單據
    」等部分事實，然對於證人陳秀玲證述關於會計、出納之其
    餘職務內容及工會收繳會員勞、健保費相關作業流程，則均
    不否認，被告在高雄縣駕駛工會擔任會計、其姐李素華擔任
    出納期間，確分工處理工會收繳會員勞、健保費用業務，並
    由被告負責嗣後電腦登帳作業等情，足堪認定。
  (三)次依本案共犯李素華於警詢、偵訊時供稱：我自80幾年起接
    任出納職務，每日收取的現金款項都要拿到銀行存款，我如
    果沒有錢，就先挪用工會的錢，方式是從每日會員所繳納之
    勞、健保會費現金收入中分次挪取，每次拿取款項金額不等
    ，並利用虛增支出作假帳之方式，以掩飾侵占犯行等情（見
    97年度他字第5619號偵查卷第8 至9 頁，本案偵他一卷第77
    頁、第105 頁），是經比較李素華每日收入及存款金額，雖
    可勾稽其侵占款項數量，然因證人陳秀玲於原審審理時證述
    ：出納每日向工會會員收取之勞、健保費、會費及互助費等
    現金收入，尚需留存部分作為工會零用金用途，其餘現金收
    入始交由會計存入工會銀行帳戶內等語（見原審訴卷第152
    頁），可知，出納所收取之勞、健保費等現金收入，因尚須
    留存部分款項作為工會零用金使用，致登載在工會電腦帳冊
    收入項下之勞健保收入數額，與存入工會勞健保專戶內之存
    款數額間，未必一致，故尚無從藉由核對電腦帳冊收入與實
    際存款金額，判斷李素華前述所言是否為真。惟若從工會支
    出面核對資料，經就被告登錄工會電腦帳冊後製作出之「工
    會代辦勞工勞健保收支報告表」、「勞健保費收支清冊」等
    帳冊所載勞、健保費支出數額，與附表一、二所示期間內，
    自工會勞、健保專戶提款繳納勞、健保費用填具之存款取款
    憑條互核結果，實際自銀行勞、健保專戶提款繳納勞健保費
    用之金額，均小於電腦帳戶登錄勞、健保費用支出金額而有
    各該附表所示差異金額等情，有上開帳冊資料與存款取款憑
    條單據等件附卷可參（見聲搜卷第14至16頁反面、第28頁反
    面至41頁、第41至46頁反面，偵他一卷第21至29頁、第39頁
    至第47頁反面、第112 至133 頁，偵他二卷第10至13頁、第
    21至30頁、第131 至132 頁反面、第248 至253 頁，偵卷第
    7 至20頁、第31頁、第34至135 頁、第136 至177 頁反面、
    第212 至217 頁），上開實際提款金額既與電腦帳冊登錄金
    額不一，則該勞、健保專戶每月結存金額，與工會電腦帳戶
    結餘金額應有所不符，始為合理。惟證人蔡進聰於檢察事務
    官詢問及檢察官偵訊時稱：我自80年起開始接觸工會並擔任
    理事，於91年至94年間擔任監事，97年擔任常務理事，我於
    擔任監事、常務理事期間，平常不會看到勞、健保存摺，也
    不會去檢查，只有開理監事會議時會檢查核對，經我們開會
    核對存摺餘額與收支月報表上的本期結存是一致的，會計交
    給我們的收支清冊餘額與存款餘額也是一樣等語（見偵他一
    卷第69頁，偵卷第235 頁），經就上開帳冊與工會設在第一
    商銀鳳山分行之勞保專戶（帳號：00000000000 號）、健保
    專戶（帳號：00000000000 號）另行核對勾稽結果，附表一
    、二所示期間內，上揭帳冊所示各期結存餘額與勞健保專戶
    內存款餘額相符等情，有上開帳冊、帳戶資料可參（見聲搜
    卷第14至16頁反面、第28頁反面至41頁、第41至46頁反面，
    偵他二卷第10至13頁、第21至30頁、第131 至132 頁反面、
    第248 至253 頁，偵卷第31頁、第34至135 頁、第136 至17
    7 頁反面、第212 至217 頁），顯見證人蔡進聰所證非不能
    採信，而與事實相符。則被告製作之工會電腦帳冊支出部分
    ，既有高於實際支出之不實記載情形，惟該帳冊各期結存餘
    額與勞、健保專戶內存款餘額，數額竟仍相符，顯見工會勞
    、健保專戶內確有應辦理存款款項經短少存入之情形發生，
    此與共犯李素華前揭所述係將應存入工會勞健保專戶內之每
    日收取現金加以挪用部分而未辦理存款等情，大致相符，因
    之，本件侵占勞、健保費用之方式，應確如共犯李素華所供
    稱係利用每日收取勞、健保費現金收入款項之機會短存於銀
    行，再透過虛增依職權分工應由被告製作之上揭帳冊勞、健
    保費支出數額之方式，藉此虛偽擴大支出方式平衡前述存款
    減少以掩飾上開侵占犯行之事實。
  (四)至被告雖辯稱：我均係依出納李素華口頭告知或交付「單據
    粘存單據」實付金額欄之記載內容，將每月勞、健保費繳費
    金額登載於工會電腦帳冊支出項下，同時直接在未黏貼有勞
    、健保費繳納收據之「單據粘存單據」上核章，李素華從未
    同時交付勞、健保費收據供我核對，故我對於李素華利用向
    工會會員收取勞、健保費機會侵占款項及帳冊登載不實之事
    實，毫無所悉云云，惟查：
  1.共犯李素華於偵查中固供稱：侵占均是由我一人單獨所為，
    被告應該不知道我侵占的事情云云（見偵他一卷第77頁），
    然其就如何經由虛增帳冊支出數額方式加以掩飾侵占犯行之
    具體手法一節，則於偵查及另案審理時供述：我是從支出憑
    證（指「單據粘存單據」，以下均稱「單據粘存單據」）下
    手，即於向勞、健保局繳納工會會員勞、健保費，並取得勞
    、健保費繳款收據後，將該繳款收據黏貼在「單據粘存單據
    」，雖未就勞、健保費繳款收據本身記載內容為任何竄改修
    正，但在「單據粘存單據」本身右下角之實付金額欄位內，
    則填上虛偽不實之勞健保費繳款數額，交由會計即被告登錄
    於工會電腦帳冊支出項下，我從未將未黏貼有勞、健保費繳
    款收據之空白「單據粘存單據」交付予被告登帳云云（見偵
    他一卷第77至79頁、第104 至105 頁，偵卷第14頁），經與
    被告上揭所辯：李素華均僅口頭告知或交付未黏貼有勞、健
    保費繳納收據之「單據粘存單據」供我登載帳冊云云等情節
    ，相互核之，渠等二人就李素華是否有提出填載虛偽不實實
    付金額內容之勞、健保費「單據粘存單據」或檢附勞、健保
    費繳納收據供被告查核後始登錄工會電腦帳冊，以作為虛增
    支出之手段一節，所為供述內容已有出入。是以，共犯李素
    華供稱：均係由我單獨1 人在虛偽填載勞、健保費「單據粘
    存單據」內實付金額欄位之數額，以作為虛增支出之方式云
    云，是否屬實，已非無疑。至於辯護人為被告辯護稱：「單
    據粘存單據」上之勞、健保費等繳款金額，都是以「阿拉伯
    數字」「手寫」而成，故李素華偽填單據，輕而易舉，如數
    字0 可改成6 ，數字1 也可改成7 云云，惟辯護人此部分係
    意指李素華可能以竄改勞、健保費收據上繳納金額，以符合
    李素華在「單據粘存單據」右下角之「實付金額」欄所載虛
    偽數額之方式矇騙他人而犯案，辯護人並提出示範而為被告
    辯護（見本院卷第90頁所提出之範本），但如附表一、二所
    示之電腦帳冊所登錄之虛偽不實支出金額與實際向勞、健保
    局繳納金額，並非所有數額都可輕易以上開辯護人所稱之方
    式竄改，且此一竄改方式，亦與被告上開所辯稱：李素華均
    僅口頭告知或交付未黏貼有勞、健保費繳納收據之「單據粘
    存單據」供我登載帳冊云云，以及李素華上開所供：由我虛
    偽填載勞、健保費「單據粘存單據」內實付金額欄位之數額
    ，以作為虛增支出之方式云云等情節均不相符，故辯護人此
    部分所辯，尚非可採。
  2.又高雄縣駕駛工會於附表一、二所示期間之「單據粘存單據
    」已均尋覓無著，業經證人蔡進聰於原審審理時證述在卷（
    見原審訴字卷第169 頁），致雖無法確認李素華前述所供稱
    曾在「單據粘存單據」實付金額欄位，虛偽填載不實之勞、
    健保費繳款數額等節是否為真，惟依前述工會勞、健保收繳
    登帳作業流程可知，出納於向勞、健保局繳納工會會員勞、
    健保費並取得繳納收據後，除需自行或交由會計將該勞、健
    保費繳納收據黏貼於「單據粘存單據」上，並於「單據粘存
    單據」單據本身實付金額欄位內填載勞、健保費實際繳納金
    額，同時由會計、出納核章外，尚須由會計將該等黏貼有勞
    、健保費繳納收據之「單據粘存單據」依序交由工會秘書、
    常務理事、常務監事等人層層審核蓋章，始屬完成勞、健保
    費繳納會計作業，果若共犯李素華係依其前述供稱之虛偽填
    載勞、健保費「單據粘存單據」內實付金額欄位數額之手段
    作為虛增支出方法，則於勞、健保繳納收據所列金額與「單
    據粘存單據」實付金額欄所載金額間存有明顯不符之情形下
    ，能否於附表一、二所示長達近7 年之期間內，通過工會秘
    書、常務理事、常務監事層層審核，已非無疑。佐以證人歐
    振雄於原審審理時證述：我自90年10月12日起擔任工會秘書
    職務，會計於每3 個月召開1 次之理監事會議召開前，均會
    將黏貼有繳納收據之「單據粘存單據」交給我先行審核蓋章
    ，我在蓋章時均逐一核對勞健保費繳納收據、「單據粘存單
    據」實付金額欄所載繳款數額，並無不一致之情形發生等語
    （見原審卷第159 頁、第162 至164 頁）、證人蔡進聰於原
    審審理時證述：我審核工會勞健保「單據粘存單據」時，均
    會就該單據實付金額欄所載繳款數額與繳納收據進行核對，
    若發現有不符情形應會依法辦理等語（見原審卷第169 頁）
    、另證人許振壽於本院審理時亦證稱：我於80年至89年間擔
    任常務監事，任職期間要蓋工會的傳票、單據、帳冊等，每
    次蓋的傳票高度約有2 尺高，我有自己蓋章，若來不及蓋則
    會交給會計蓋章，但我蓋章的我都有核對等語（見本院100
    年12月13日審判筆錄，本院卷第99-100頁），而其亦未曾發
    現有不符之情形，雖然證人歐振雄於偵查中曾證稱：粘存單
    據、繳費收據我於94、95年間開始時換我自己蓋，以前被告
    擔任會計時會幫我拿去蓋，通常我就是直接蓋章，沒有核對
    金額等語（見98年7 月2 日偵訊筆錄，偵卷第237-238 頁）
    ，而與其於原審審理時所證不符，而是否可採信，不能無疑
    ，但縱歐振雄於原審審理時所證不能採信，但證人蔡進聰及
    許振壽2 人所證，仍互相符合，而非不能採信。但不論上開
    證人等所證是否可以採信，均可知上開證人等於附表一、二
    所示期間內均未曾發現勞、健保費「單據粘存單據」實付金
    額欄內所載金額與黏貼其上之勞健保費繳納收據所列數額有
    所出入之情形，而如附表一、二所示侵占期間長達7 年，若
    李素華係以其上開所供方式侵占款項，亦風險甚高，尤其所
    繳納之勞、健保費係自專戶中提款後再至金融機構繳納，而
    專戶繳費之提款單又均經秘書、常務理監事等人核章，則秘
    書、常務理監事亦知每期繳款金額，如李素華係以虛增「單
    據粘存單據」內之實付金額而犯案，亦會輕易遭該等人發現
    ，故李素華若以此手法犯案，顯然隨時可能遭他人發現，則
    李素華若選擇以此方式犯案，顯與常情不符，足見共犯李素
    華前揭所供述之虛增支出手法，應與事實不符，而不能採信
    。因之，本院認本案勞、健保費現金收入遭侵占期間，被告
    所製作工會電腦帳冊內勞、健保支出數額部分，雖有虛偽不
    實之虛增情形發生，然共犯李素華於該期間內填載在勞、健
    保費「單據粘存單據」實付金額欄內之數額，應均與各筆實
    際勞、健保費繳納金額相符，而無虛偽填載之情發生，此較
    與常情相符，而可認定。李素華既未曾偽填勞、健保費「單
    據粘存單據」實付金額欄數額，卻於歷次警詢、偵、審中自
    承此等犯行，並稱被告係依此「單據粘存單據」填載不實之
    實付金額欄數額登錄工會電腦帳冊云云，其此部分之供述內
    容，應與事實不符，而係迴護其妹即被告之詞，而不能採信
    。
  3.其次，依前述工會勞、健保收繳作業流程及被告供述內容，
    每月勞、健保費雖均係由出納李素華進行核算、繳納，然尚
    須由被告於工會提款單上核章後，李素華始得持該提款單前
    往銀行提領款項以繳納勞、健保費予勞、健保局，依此，被
    告每月於勞、健保費提款單上核章之際，理應可藉由提款單
    所載內容得知當月辦理轉帳繳納勞、健保費予勞、健保局之
    實際數額，再佐以被告於原審審理時供承：提款單大部分是
    李素華每月10日前寫好交給我核章，月中繳費完畢後約1 、
    2 天再由我輸入工會電腦帳冊等語（見原審訴卷第267 頁）
    ，據此則被告每月於勞、健保費提款單核章及將勞、健保費
    繳納數額輸入工會電腦帳冊之日時，二者間相距至多應僅為
    10餘日，是被告將勞、健保費繳納數額輸入工會電腦帳冊支
    出項之際，縱記憶中對於先前審核提款單時，該提款單所載
    提款繳納勞、健保費之具體詳細數額有所淡忘，然對於該款
    項之約略數額，當不致於全然不復記憶，果若二者間數額差
    距過大，衡情仍應可察覺有異，然參以附表一、二所示每月
    實際繳納勞、健保費用總額約為3 、4 佰萬元，但每月實際
    遭侵占數額少則數十萬元，多者高達上佰萬元，被告於每月
    輸入製作電腦帳冊勞、健保費繳納支出項目之際，竟均未察
    覺有異，實與常理未合，況且，即令被告最初係依李素華口
    頭告知內容登載勞、健保繳納數額於工會電腦帳冊內，然被
    告既須在勞、健保費「單據粘存單據」上核章，而負有審核
    勞、健保費繳納收據與「單據粘存單據」記載內容正確性，
    並據實登載於工會電腦帳冊內之職責，復參以被告於原審審
    理時供述：李素華每月最遲會在月底前將黏貼有勞、健保費
    繳費收據之「單據粘存單據」等收支憑證整理裝訂好後一起
    交付給我等語（見原審訴卷第120 頁），據此則可知被告於
    依李素華口頭告知內容登載帳冊後，每月仍得依據李素華事
    後交付之勞、健保費繳納收據進行核對，作業程序上並非毫
    無審核之機會，然其於附表一、二所示長達7 年之期間內竟
    均未依此程序及職責進行查核，足見被告此等登載不實內容
    ，當非單純偶有疏忽所致，應係有意配合李素華短存收款金
    額為之，是以，被告辯稱：係因疏未注意始將不實勞、健保
    支出登錄製作於工會電腦帳冊云云，自非可採。此外，參以
    被告於擔任會計期間，上開遭侵占之勞、健保現金收入款項
    雖均係由出納李素華向工會會員所收取，然被告為掩飾勞、
    健保現金收入遭侵占短少之事實，利用虛增支出方式所製作
    帳冊所示各期結存餘額與勞、健保專戶內遭侵占後短少之存
    款餘額，既屬相符，且被告所為如附表一、二所示業務登載
    不實行為次數高達41筆，時間更持續長達近7 年之久，設若
    被告僅係為掩飾幫助李素華上開侵占犯行而未受有任何利益
    ，當無甘冒受偽造文書刑責處罰之風險，而為此等登載不實
    行為。因之，堪認被告與李素華於附表一、二所示期間，共
    謀就李素華收取工會會員繳交之勞、健保費現金款項後，先
    短存於銀行帳戶，再透由被告職務上登載製作工會電腦帳冊
    支出項之機會，虛偽登錄支出金額以資掩護，而共同侵占附
    表一、二所示之金額。
  (五)綜上所述，本件被告共同業務侵占、行使業務登載不實等犯
    行事證明確，應依法論罪科刑。
二、按行為後法律有變更者，適用行為時之法律。但行為後之法
    律有利於行為人者，適用最有利於行為人之法律，刑法第2
    條第1 項定有明文。本件自應就被告行為前、後相關法律有
    修正者，依前揭規定加以比較適用。茲說明如下：
  (一)關於共同正犯之規定，刑法第28條將「實施」修正為「實行
    」，新舊法之共同正犯範圍因此而有變動，自屬犯罪後法律
    有變更（最高法院96年度台上字第934 號判決意旨參照），
    惟參照修正理由之說明，本件犯罪行為，依新舊法，均成立
    共同正犯，適用新法並無較為有利。
  (二)關於法定刑罰金刑部分，修正後刑法第33條第5 款規定「罰
    金：新臺幣1,000 元以上，以百元計算之。」，與修正前刑
    法第33條第5 款規定「罰金：1 元以上。」不同。比較新舊
    法結果，法定刑罰金部分以舊法對被告較為有利。
  (三)刑法第56條連續犯之規定業經刪除，是被告所為本得依修正
    前刑法第56條之規定，適用連續犯規定而論以一罪，並得加
    重其刑至2 分之1 ，惟刑法刪除前開連續犯規定，以致被告
    前揭數次構成要件行為須依法分別論以數罪而併罰之，比較
    新舊法之結果，應以行為時之規定有利於被告。
  (四)關於牽連犯之規定，修正後刑法第55條刪除有關牽連犯之規
    定，原屬牽連犯之數個犯罪行為，依新法應數罪併罰，比較
    修正前規定可依一罪論處，顯然罪刑之處罰發生變動，而以
    修正前之規定較有利於被告。
  (五)綜合上述，因修正後刑法相關規定，對於被告並非有利，經
    綜合上述比較結果，本案應適用修正前刑法之規定，為被告
    論罪科刑之依據。
三、論罪：
    核被告所為，關於將附表一、二所示各筆款項侵占為己有之
    犯行部分，係犯刑法第336 條第2 項之業務侵占罪，關於如
    附表一、二所示期間各該月份內登錄虛偽不實之勞、健保費
    繳納數額於工會電腦帳冊內後，製作「勞、健保費收支月報
    表」、「勞、健保收支清冊」、「代辦勞工勞保健保收支報
    告表」，並分別提出於理監事會議、會員大會審核閱覽之犯
    行部分，係犯刑法第216 條、第215 條之行使業務登載不實
    文書罪，被告登錄虛偽不實之勞健保費繳納數額於工會電腦
    帳冊內之低度行為，應為製作「勞、健保費收支月報表」、
    「勞、健保收支清冊」、「代辦勞工勞保健保收支報告表」
    ，並分別提出於理監事會議、會員大會審核閱覽之高度行使
    行為所吸收，不另論罪；被告與李素華就上開犯行間，有犯
    意聯絡、行為分擔，為共同正犯。被告先後多次行使業務登
    載不實、業務侵占之犯行，時間緊接，所犯均係犯罪構成要
    件相同之罪，顯係基於概括犯意反覆為之，均為連續犯，應
    依修正前刑法第56條規定，各論以一罪並加重其刑。被告所
    犯行使業務登載不實文書罪與業務侵占罪，具有方法目的之
    牽連犯關係，應依修正前刑法第55條後段規定，從一重論以
    業務侵占罪。
四、原審因認被告上開犯罪事證明確，而依刑法第2 條第1 項前
    段、第216 條、第215 條、第336 條第2 項、修正前刑法第
    28、第56條、第55條，刑法施行法第1 條之1 等規定論科，
    並審酌被告與共犯李素華分別擔任高雄縣駕駛工會會計、出
    納職務，利用受領工會會員繳交勞、健保費之機會，共同侵
    占如附表一、二所示之勞健保費用高達1,848 萬6,896 元，
    且為掩飾不法行徑，行使前揭「勞、健保費收支月報表」、
    「代辦勞工勞保健保收支報告表」等業務上不實文書，情節
    非屬輕微，破壞其與工會間之信賴關係，亦使工會無端蒙受
    諸多損失，迄今未與工會達成和解賠償損害，犯後復飾詞圖
    掩犯行，未見悔意，無事證可證明犯後態度良好，惟念及其
    尚無前科紀錄，有臺灣高等法院被告前案紀錄表在卷可稽，
    素行尚可，暨兼衡其犯罪動機、目的手段、其與共犯李素華
    間就本案犯行之具體行為分擔、及共犯李素華就起訴書所指
    本案共同犯行部分，業經原審以98年度審易字第940 號諭知
    刑罰刑度為有期徒刑2 年6 月確定（至本案被告所涉勞健保
    「單據粘存單據」登載不實部分，詳見不另為無罪諭知部分
    所述）等一切情狀，量處被告有期徒刑2 年2 月，以資懲儆
    。另說明被告本件犯罪時間雖在96年4 月24日以前，惟其宣
    告刑已逾1 年6 月，依中華民國96年罪犯減刑條例第3 條第
    15款規定，自不得減刑。其認事用法，均無違誤，量刑亦稱
    妥適，被告否認犯罪，檢察官依告訴人之聲請認原審量刑過
    輕，而均提起上訴，指摘原審判決不當，均無理由，均應予
    駁回。
乙、不另為無罪諭知部分：
一、公訴意旨略以：
  (一)被告李秋金於擔任上開工會會計職務期間內，為掩飾上開業
    務侵占犯行，竟與李素華共同基於行使業務上登載不實文書
    之概括犯意聯絡，於渠等所共同製作之勞、健保費「單據粘
    存單據」實付金額欄位內，虛偽填載高於工會勞、健保費實
    際繳納金額之不實支出金額，並於該期間內每3 個月召開1
    次之理監事會議中，提出上開「單據粘存單據」供工會理監
    事審核而行使之，因認被告涉犯商業會計法第71條第1 項、
    刑法第216 條、第215 條罪嫌；另被告為掩飾上開侵占犯行
    ，於其所製作輸入之工會電腦帳冊內虛偽填載高於工會勞健
    保費實際繳納金額之不實支出金額，並於每3 個月召開1 次
    之工會理監事會議、每年召開1 次之工會會員大會中，依上
    開登載之不實勞健保費支出內容，由工會電腦自動統計列印
    出「勞、健保費收支清冊」、「勞健保費月報表」、「代辦
    勞工勞保健保收支報告表」等帳冊，分別呈報予工會理監事
    會議審核或供會員大會閱覽，除涉及前述有罪部分之行使業
    務登載不實文書犯行外，另涉有商業會計法第71條第1 項罪
    嫌云云。
  (二)按犯罪事實應依證據認定之，無證據不得認定其犯罪事實；
    又不能證明被告犯罪者，應諭知無罪之判決，刑事訴訟法第
    154 條第2 項、第301 條第1 項分別定有明文。申言之，犯
    罪事實之認定應憑證據，如未能發現相當證據，或證據不足
    以證明，自不能以推測或擬制之方法，作為裁判基礎；且認
    定犯罪事實所憑之證據，雖不以直接證據為限，間接證據亦
    包括在內，然而無論直接證據或間接證據，其為訴訟上之證
    明，須於通常一般之人均不致有所懷疑，而得確信其為真實
    之程度者，始得據為有罪之認定，倘其證明尚未達到此一程
    度，而有合理之懷疑存在而無從使事實審法院得有罪之確信
    時，即應由法院為諭知被告無罪之判決（最高法院40年台上
    字第86號、76年台上字第4986號判例意旨參照）。
  (三)經查，本件被告與李素華固於附表一、二所示期間內共同連
    續侵占如附表一、二所示各筆勞健保現金收入款項，惟渠等
    僅係利用虛增電腦帳冊支出方式，以掩飾侵占犯行，至渠等
    所共同製作之勞、健保費「單據粘存單據」實付金額欄，則
    與勞健保費實際繳納金額一致，並無證據證明有虛偽填載情
    形發生等情，俱如前述，況公訴意旨雖認被告涉有上揭業務
    登載不實犯行，惟遍觀全案卷證，亦未見有何經被告偽造之
    「單據粘存單據」扣案可資佐證，自難認被告有檢察官所指
    上開犯行；另被告為掩飾上揭業務侵占犯行，於其職務上所
    製作之工會電腦帳冊內虛偽填載高於工會勞、健保費實際繳
    納金額之不實支出金額，並於每3 個月召開1 次之工會理監
    事會議、每年召開1 次之工會會員大會中，依上開登載之不
    實勞健保費支出內容，由工會電腦自動統計列印出「勞、健
    保費收支清冊」、「勞健保費月報表」、「代辦勞工勞保健
    保收支報告表」等帳冊，分別呈報予工會理監事會議審核或
    供會員大會閱覽等情，固如前述，惟商業會計法旨在規範商
    業會計事務之處理，而所謂「商業」，係指以營利為目的之
    事業，商業會計法第2 條第1 項定有明文，而本案係高雄縣
    駕駛工會之會計事務，高雄縣駕駛工會係非以營利為目的之
    事業，自無商業會計法之適用；職是，公訴意旨所指上開犯
    嫌，既均不成立犯罪，依法當應為無罪之諭知，惟此部分若
    成立犯罪，依公訴意旨所示，亦與被告前揭共同連續業務侵
    占犯行間，有牽連犯之裁判上一罪關係，爰不另為無罪之諭
    知，併此敘明。
據上論斷，應依刑事訴訟法第368 條，判決如主文。
本案經檢察官張其主到庭執行職務。
中    華    民    國   100    年    12    月    27    日
                刑事第二庭  審判長法  官  林正雄
                                  法  官  黃壽燕
                                  法  官  邱明弘
以上正本證明與原本無異。
被告不得上訴；檢察官如不服本判決應於收受本判決後10日內向
本院提出上訴書狀，其未敘述上訴理由者，並得於提起上訴後10
日內向本院補提理由書狀（均須按他造當事人之人數附繕本）「
切勿逕送上級法院」。
中    華    民    國   100    年    12    月    27    日
                                  書記官  林明威
附錄本案論罪科刑法條：
中華民國刑法第215 條
（業務上文書登載不實罪）
從事業務之人，明知為不實之事項，而登載於其業務上作成之文
書，足以生損害於公眾或他人者，處3 年以下有期徒刑、拘役或
5 百元以下罰金。
中華民國刑法第216 條
（行使偽造變造或登載不實之文書罪）
行使第210 條至第215 條之文書者，依偽造、變造文書或登載不
實事項或使登載不實事項之規定處斷。
中華民國刑法第336 條
（公務公益侵占罪、業務侵占罪）
對於公務上或因公益所持有之物，犯前條第1 項之罪者，處1 年
以上7 年以下有期徒刑，得併科5 千元以下罰金。
對於業務上所持有之物，犯前條第1 項之罪者，處6 月以上5 年
以下有期徒刑，得併科3 千元以下罰金。
前二項之未遂犯罰之。
附表一（侵占健保費部分）：
 ┌──┬────┬──────┬────┬────┬────┬────┬────┬────┬────┬────┐
 │編號│侵占金額│ 繳納日期   │電腦帳冊│出處    │實際自銀│出處    │實際向健│出處    │繳納項目│備註    │
 │    │（即短存│            │所登錄之│        │行健保專│        │保局繳納│        │（帳冊所│        │
 │    │於銀行數│            │虛偽不實│        │戶提款金│        │金額    │        │載繳款月│        │
 │    │額）    │            │支出金額│        │額      │        │        │        │份）    │        │
 ├──┼────┼──────┼────┼────┼────┼────┼────┼────┼────┼────┤
 │ 1  │50萬元  │87年2月10日 │454萬   │他卷二  │404萬   │偵卷197 │404萬   │他卷二  │健保費用│        │
 │    │        │            │7,433元 │131頁   │7,433元 │頁      │7,433元 │133頁反 │(86/12）│        │
 ├──┼────┼──────┼────┼────┼────┼────┼────┼────┼────┼────┤
 │ 2  │50萬元  │87年3月10日 │474萬   │他卷二  │424萬   │偵卷198 │424萬   │他卷二  │健保費用│        │
 │    │        │            │3,398元 │131頁   │3,398元 │頁      │3,398元 │133頁反 │(87/01）│        │
 ├──┼────┼──────┼────┼────┼────┼────┼────┼────┼────┼────┤
 │ 3  │50萬元  │87年7月10日 │482萬   │他卷二  │432萬   │偵卷199 │432萬   │他卷二  │健保費用│        │
 │    │        │            │2,937元 │131頁   │2,937元 │頁      │2,937元 │133頁反 │(87/05）│        │
 ├──┼────┼──────┼────┼────┼────┼────┼────┼────┼────┼────┤
 │ 4  │50萬元  │87年10月9日 │487萬   │他卷二  │437萬   │偵卷200 │437萬   │他卷二  │健保費用│        │
 │    │        │            │5,266元 │131頁   │5,266元 │頁      │5,266元 │133頁反 │(87/08）│        │
 ├──┼────┼──────┼────┼────┼────┼────┼────┼────┼────┼────┤
 │ 5  │50萬元  │87年11月10日│480萬   │他卷二  │430萬   │偵卷201 │430萬   │他卷二  │健保費用│        │
 │    │        │            │2,223元 │131頁   │2,223元 │頁      │2,223元 │133頁反 │(87/09）│        │
 │    │        │            │        │        │        │        │        │面      │        │        │
 ├──┼────┼──────┼────┼────┼────┼────┼────┼────┼────┼────┤
 │ 6  │50萬元  │87年12月10日│480萬   │他卷二  │430萬   │偵卷202 │430萬   │他卷二  │健保費用│        │
 │    │        │            │8,127元 │131頁   │8,127元 │頁      │8,127元 │133頁反 │(87/10）│        │
 ├──┼────┼──────┼────┼────┼────┼────┼────┼────┼────┼────┤
 │ 7  │50萬元  │88年3月10日 │484萬   │他卷二  │434萬   │偵卷7頁 │434萬   │他卷二  │健保費用│        │
 │    │        │            │0,628元 │133頁反 │0,628元 │        │0,628元 │133頁反 │(88/01）│        │
 │    │        │            │        │面      │        │        │        │面      │        │        │
 ├──┼────┼──────┼────┼────┼────┼────┼────┼────┼────┼────┤
 │ 8  │50萬元  │88年6月10日 │480萬   │他卷二  │430萬   │偵卷8頁 │430萬   │他卷二  │健保費用│        │
 │    │        │            │8,243元 │133頁反 │8,243元 │        │8,243元 │133頁反 │(88/04）│        │
 │    │        │            │        │面      │        │        │        │面      │        │        │
 ├──┼────┼──────┼────┼────┼────┼────┼────┼────┼────┼────┤
 │ 9  │50萬元  │90年8月15日 │455萬   │他卷二  │405萬   │偵卷11頁│405萬   │他卷二  │健保費用│        │
 │    │        │            │4,504元 │134頁   │4,504元 │        │4,504元 │133頁反 │(90/06）│        │
 │    │        │            │        │        │        │        │        │面      │        │        │
 ├──┼────┼──────┼────┼────┼────┼────┼────┼────┼────┼────┤
 │ 10 │30萬元  │90年9月17日 │443萬   │他卷二  │413萬   │偵卷12頁│413萬   │他卷二  │健保費用│        │
 │    │        │            │7,859元 │134頁   │7,859元 │        │7,859元 │132頁   │(90/07）│        │
 ├──┼────┼──────┼────┼────┼────┼────┼────┼────┼────┼────┤
 │ 11 │50萬元  │91年4月15日 │452萬   │他卷二  │402萬   │他卷一  │402萬   │他卷二  │健保費用│        │
 │    │        │            │5,240元 │134頁   │5,240元 │125頁   │5,240元 │132頁   │(91/02）│        │
 ├──┼────┼──────┼────┼────┼────┼────┼────┼────┼────┼────┤
 │ 12 │50萬元  │91年10月15日│439萬   │他卷二  │389萬   │他卷一  │389萬   │他卷二  │健保費用│        │
 │    │        │            │9,144元 │134頁   │9,144元 │126頁   │9,144元 │132頁   │(91/08）│        │
 ├──┼────┼──────┼────┼────┼────┼────┼────┼────┼────┼────┤
 │ 13 │50萬元  │92年5月15日 │475萬   │他卷二  │425萬   │他卷一  │425萬   │他卷二  │健保費用│        │
 │    │        │            │8,499元 │134頁   │8,499元 │127頁   │8,499元 │132頁   │(92/03）│        │
 ├──┼────┼──────┼────┼────┼────┼────┼────┼────┼────┼────┤
 │ 14 │20萬元  │92年10月15日│428萬   │他卷二  │408萬   │他卷一  │408萬   │他卷二  │健保費用│        │
 │    │        │            │3,228元 │134頁反 │3,228元 │129頁   │3,228元 │132頁   │(92/08）│        │
 │    │        │            │        │面      │        │        │        │        │        │        │
 ├──┼────┼──────┼────┼────┼────┼────┼────┼────┼────┼────┤
 │ 15 │30萬元  │93年1月15日 │439萬   │他卷二  │409萬   │他卷一  │409萬   │他卷二  │健保費用│        │
 │    │        │            │1,554元 │134頁反 │1,554元 │130頁   │1,554元 │132頁   │(92/11）│        │
 │    │        │            │        │面      │        │        │        │        │        │        │
 ├──┼────┼──────┼────┼────┼────┼────┼────┼────┼────┼────┤
 │ 16 │20萬元  │93年2月16日 │428萬   │他卷二  │408萬   │他卷一  │408萬   │他卷二  │健保費用│        │
 │    │        │            │3,128元 │134頁反 │3,128元 │131頁   │3,128元 │132頁   │(92/12）│        │
 │    │        │            │        │面      │        │        │        │        │        │        │
 ├──┼────┼──────┼────┼────┼────┼────┼────┼────┼────┼────┤
 │ 17 │40萬元  │93年10月15日│439萬   │他卷二  │399萬   │他卷一  │399萬   │他卷二  │健保費用│        │
 │    │        │            │5,161元 │134頁反 │5,161元 │133頁   │5,161元 │132頁   │(93/08）│        │
 │    │        │            │        │面      │        │        │        │        │        │        │
 ├──┼────┼──────┼────┼────┼────┼────┼────┼────┼────┼────┤
 │ 18 │50萬元  │89年4月15日 │467萬   │他卷二  │417萬   │偵卷190 │417萬   │他卷二  │健保費用│        │
 │    │        │            │8,151元 │131頁反 │8,151元 │頁      │8,151元 │133頁反 │( 被告未│        │
 │    │        │            │（分2 筆│面      │        │        │（分2 筆│面、偵卷│於帳冊中│        │
 │    │        │            │記載：分│        │        │        │繳納：分│189頁   │表明繳款│        │
 │    │        │            │別為409 │        │        │        │別為409 │        │月份)   │        │
 │    │        │            │萬0,561 │        │        │        │萬0,561 │        │        │        │
 │    │        │            │元、58萬│        │        │        │元、8 萬│        │        │        │
 │    │        │            │7,590 元│        │        │        │7,590 元│        │        │        │
 │    │        │            │）      │        │        │        │）      │        │        │        │
 ├──┼────┼──────┼────┼────┼────┼────┼────┼────┼────┼────┤
 │ 19 │100萬元 │85年12月11日│136萬   │他卷二  │36萬    │偵卷138 │36萬    │偵卷189 │健保費用│        │
 │    │        │            │7,749元 │131頁   │7,749元 │頁      │7,749元 │頁      │(84/10) │        │
 │    │        │            │        │        │        │        │        │        │        │        │
 ├──┼────┼──────┼────┼────┼────┼────┼────┼────┼────┼────┤
 │ 20 │50萬元  │89年12月15日│56萬元  │他卷二  │6萬元   │偵卷19頁│6萬元   │偵卷189 │健保費用│        │
 │    │        │            │        │131頁反 │        │        │        │頁      │( 被告未│        │
 │    │        │            │        │面      │        │        │        │        │於帳冊中│        │
 │    │        │            │        │        │        │        │        │        │表明繳款│        │
 │    │        │            │        │        │        │        │        │        │月份)   │        │
 │    │        │            │        │        │        │        │        │        │        │        │
 ├──┼────┼──────┼────┼────┼────┼────┼────┼────┼────┼────┤
 │ 21 │6萬元   │90年1月2日  │6萬元   │他卷二  │0元     │偵卷190 │0元     │偵卷189 │健保費用│        │
 │    │        │            │        │131頁反 │        │頁      │        │頁      │( 被告未│        │
 │    │        │            │        │面      │        │        │        │        │於帳冊中│        │
 │    │        │            │        │        │        │        │        │        │表明繳款│        │
 │    │        │            │        │        │        │        │        │        │月份)   │        │
 │    │        │            │        │        │        │        │        │        │        │        │
 ├──┼────┼──────┴────┴────┴────┴────┴────┴────┴────┴────┤
 │總計│946萬元 │                                                                                            │
 └──┴────┴──────────────────────────────────────────────┘
 附表二（侵占勞保費部分）：
 ┌──┬────┬──────┬────┬────┬────┬────┬────┬────┬────┬────┐
 │編號│侵占金額│繳納日期    │電腦帳冊│出處    │實際自銀│出處    │實際向勞│出處    │繳納項目│備註    │
 │    │        │            │所登錄之│        │行勞保專│        │保局繳納│        │（帳冊所│        │
 │    │        │            │虛偽不實│        │戶提款金│        │金額    │        │載繳款月│        │
 │    │        │            │支出金額│        │額      │        │        │        │份）    │        │
 ├──┼────┼──────┼────┼────┼────┼────┼────┼────┼────┼────┤
 │ 1  │100萬元 │87年2月16日 │499萬   │他卷二21│399萬   │偵卷203 │399萬   │他卷二31│勞保費用│        │
 │    │        │            │8,872元 │頁      │8,872元 │頁      │8,872元 │頁反面  │(86/11）│        │
 ├──┼────┼──────┼────┼────┼────┼────┼────┼────┼────┼────┤
 │ 2  │50萬元  │87年3月16日 │460萬   │他卷二21│410萬   │偵卷204 │410萬   │他卷二31│勞保費用│        │
 │    │        │            │2,684元 │頁      │2,684元 │頁      │2,684元 │頁反面  │(86/12）│        │
 ├──┼────┼──────┼────┼────┼────┼────┼────┼────┼────┼────┤
 │ 3  │60萬元  │87年4月15日 │468萬   │他卷二21│408萬   │偵卷205 │408萬   │他卷二32│勞保費用│        │
 │    │        │            │9,420元 │頁      │9,420元 │頁      │9,420元 │頁      │(87/01）│        │
 ├──┼────┼──────┼────┼────┼────┼────┼────┼────┼────┼────┤
 │ 4  │30萬元  │87年5月15日 │442萬   │他卷二21│412萬   │偵卷206 │412萬   │他卷二32│勞保費用│        │
 │    │        │            │0,882元 │頁      │0,822元 │頁      │0,822元 │頁反面  │(87/02）│        │
 ├──┼────┼──────┼────┼────┼────┼────┼────┼────┼────┼────┤
 │ 5  │60萬元  │87年6月15日 │473萬   │他卷二21│413萬   │偵卷207 │413萬   │他卷二32│勞保費用│        │
 │    │        │            │9,483元 │頁      │9,483元 │頁      │9,483元 │頁反面  │(87/03）│        │
 ├──┼────┼──────┼────┼────┼────┼────┼────┼────┼────┼────┤
 │ 6  │60萬元  │87年7月15日 │474萬   │他卷二33│414萬   │偵卷208 │414萬   │他卷二33│勞保費用│        │
 │    │        │            │7,875元 │頁      │7,875元 │頁      │7,875元 │頁反面  │(87/04）│        │
 ├──┼────┼──────┼────┼────┼────┼────┼────┼────┼────┼────┤
 │ 7  │80萬元  │87年11月16日│497萬   │他卷二21│417萬   │偵卷209 │417萬   │他卷二34│勞保費用│        │
 │    │        │            │4,284元 │頁反面  │4,284元 │頁      │4,284元 │頁反面  │(87/08）│        │
 ├──┼────┼──────┼────┼────┼────┼────┼────┼────┼────┼────┤
 │ 8  │80萬元  │87年12月15日│496萬   │他卷二21│416萬   │偵卷210 │416萬   │他卷二35│勞保費用│        │
 │    │        │            │1,124元 │頁反面  │1,124元 │頁      │1,124元 │頁反面  │(87/09）│        │
 ├──┼────┼──────┼────┼────┼────┼────┼────┼────┼────┼────┤
 │ 9  │50萬元  │88年3月15日 │465萬   │他卷二21│415萬   │偵卷23頁│415萬   │他卷二37│勞保費用│        │
 │    │        │            │0,449元 │頁反面  │0,449元 │        │0,449元 │頁頁    │(87/12）│        │
 ├──┼────┼──────┼────┼────┼────┼────┼────┼────┼────┼────┤
 │ 10 │49萬元  │88年4月15日 │403萬   │他卷二21│354萬   │偵卷24頁│354萬   │他卷二38│勞保費用│        │
 │    │        │            │6,617元 │頁反面  │6,617元 │        │6,617元 │頁      │(88/01）│        │
 ├──┼────┼──────┼────┼────┼────┼────┼────┼────┼────┼────┤
 │ 11 │20萬元  │88年6月15日 │374萬   │他卷二22│354萬   │偵卷26頁│354萬   │他卷二39│勞保費用│        │
 │    │        │            │3,357元 │頁      │3,357元 │        │3,357元 │頁反面  │(88/03）│        │
 ├──┼────┼──────┼────┼────┼────┼────┼────┼────┼────┼────┤
 │ 12 │4萬6,896│90年7月16日 │353萬   │他卷二23│358萬   │偵卷28頁│358萬   │他卷二56│勞保費用│        │
 │    │元      │            │4,802元 │頁反面  │1,698元 │        │1,698元 │頁      │(90/04）│        │
 ├──┼────┼──────┼────┼────┼────┼────┼────┼────┼────┼────┤
 │ 13 │29萬元  │90年8月15日 │375萬   │他卷二23│346萬   │偵卷29頁│346萬   │他卷二57│勞保費用│        │
 │    │        │            │9,818元 │頁反面  │9,818元 │        │9,818元 │頁      │(90/05）│        │
 ├──┼────┼──────┼────┼────┼────┼────┼────┼────┼────┼────┤
 │ 14 │50萬元  │91年4月15日 │395萬   │他卷二24│345萬   │他卷一  │345萬   │他卷二63│勞保費用│        │
 │    │        │            │8,926元 │頁      │8,926元 │113頁   │8,926元 │頁      │(91/01）│        │
 ├──┼────┼──────┼────┼────┼────┼────┼────┼────┼────┼────┤
 │ 15 │30萬元  │91年10月15日│379萬   │他卷二24│349萬   │他卷一  │349萬   │他卷二68│勞保費用│        │
 │    │        │            │4,143元 │頁反面  │4,143元 │115頁   │4,143元 │頁      │(91/07）│        │
 ├──┼────┼──────┼────┼────┼────┼────┼────┼────┼────┼────┤
 │ 16 │40萬元  │91年11月15日│390萬   │他卷二24│350萬   │他卷一  │350萬   │他卷二68│勞保費用│        │
 │    │        │            │5,324元 │頁反面  │5,324元 │116頁   │5,324元 │頁反面  │(91/08) │        │
 ├──┼────┼──────┼────┼────┼────┼────┼────┼────┼────┼────┤
 │ 17 │20萬元  │92年12月15日│359萬   │他卷二25│339萬   │他卷一  │339萬   │他卷二81│勞保費用│        │
 │    │        │            │2,983元 │頁反面  │2,983元 │119頁   │2,983元 │頁      │(92/09) │        │
 ├──┼────┼──────┼────┼────┼────┼────┼────┼────┼────┼────┤
 │ 18 │30萬元  │93年1月15日 │368萬   │他卷二25│338萬   │他卷一  │338萬   │他卷二81│勞保費用│        │
 │    │        │            │4,649元 │頁反面  │4,649元 │120頁   │4,649元 │頁反面  │(92/10) │        │
 ├──┼────┼──────┼────┼────┼────┼────┼────┼────┼────┼────┤
 │ 19 │20萬元  │93年2月16日 │357萬   │他卷二25│337萬   │他卷一  │337萬   │他卷二82│勞保費用│        │
 │    │        │            │2,276元 │頁反面  │2,276元 │121頁   │2,276元 │頁反面  │(92/11) │        │
 ├──┼────┼──────┼────┼────┼────┼────┼────┼────┼────┼────┤
 │ 20 │40萬元  │93年10月15日│379萬   │他卷二26│339萬   │他卷一  │339萬   │他卷二90│勞保費用│        │
 │    │        │            │3,139元 │頁反面  │3,139元 │123頁   │3,139元 │頁      │(93/07) │        │
 ├──┼────┼──────┴────┴────┴────┴────┴────┴────┴────┴────┤
 │總計│902萬   │                                                                                            │
 │    │6,896元 │                                                                                            │
 └──┴────┴──────────────────────────────────────────────┘